【裁判字號】    99,台上,719
【裁判日期】    990204
【裁判案由】    違反毒品危害防制條例
【裁判全文】
最高法院刑事判決              九十九年度台上字第七一九號
上  訴  人  甲○○
選任辯護人  陳信亮律師
上  訴  人  乙○○
上列上訴人等因違反毒品危害防制條例案件，不服台灣高等法院
中華民國九十八年十一月二十四日第二審判決（九十八年度上訴
字第二七００號，起訴案號：台灣台北地方法院檢察署九十七年
度偵字第二一五五五號，＜以下原判決漏載＞九十七年度毒偵字
第三一九八、三一九九號），提起上訴，本院判決如下：
    主  文
原判決關於甲○○販賣第二級毒品部分撤銷，發回台灣高等法院
。
其他上訴駁回。
    理  由
甲、撤銷發回（即甲○○販賣第二級毒品）部分
本件原判決撤銷第一審關於上訴人甲○○販賣第二級毒品部分之
科刑判決，改判論甲○○以販賣第二級毒品罪，累犯，處有期徒
刑玖年，及為相關從刑之宣告。固非無見。
惟查：客觀上為法院認定事實及適用法律基礎之證據，雖已調查
而其內容尚未明瞭者，即與未經調查無異，如遽行判決，仍屬應
於審判期日調查之證據而未予調查之違法。又沒收物與犯罪行為
之關聯性，須於有罪之判決內為具體確實之記載，始足資為適用
法律之根據。原判決以扣案如其附表二編號七所示扣案之行動電
話一支（門號0000000000號），係甲○○所有，且係
其用以與購毒者洽談毒品交易所用之工具，為其供販賣毒品之犯
罪所用，應依毒品危害防制條例第十九條第一項前段之規定宣告
沒收。但依其事實認定：甲○○基於販賣第二級毒品甲基安非他
命予不特定人以營利之意圖，於民國九十七年九月二十四日晚間
某時，前往台北縣中和交流道，以新台幣十二餘萬元之代價，向
綽號「致成」之人販入甲基安非他命二大包，擬分裝後伺機轉賣
予不特定之施用者等情（見原判決第三、四頁）；其於理由貳、
三之(五)就甲○○與綽號「家政」等人通話之監聽譯文，係謂：甲
○○「於購入本件扣案之（甲基）安非他命二大包前，即常有人
撥打電話向被告甲○○洽詢購買甲基安非他命之情形，甚至一個
晚上不到短短三小時，即有三通電話與被告甲○○討論購買毒品
事宜。惟此部分通訊監察譯文之時間，均在檢察官起訴所指被告
甲○○犯罪時間九十七年九月二十四日之前，此部分行為復未經
檢察官起訴，法院自不得以此部分通訊監察譯文，據之為認定被
告犯本案之證據。惟尚非不可以其為彈劾證據，彈劾被告甲○○
所辯：因長期胃痛及工作需求須每天施用毒品云云，顯屬不實。
」等語（見原判決第一三頁），亦未認定甲○○曾以門號000
0000000號行動電話作為此次販入毒品之工具。原判決既
僅就甲○○販入前揭甲基安非他命之犯行論罪，則其以該門號行
動電話為甲○○供此部分犯罪所用之物，而依上開規定併宣告沒
收，即欠缺事實之依據，難謂適法。又上開行動電話與此部分販
入毒品之犯行間，具有如何之關聯性，尚欠明瞭，原審未予釐清
明，逕行諭知沒收，併有調查未盡及判決理由欠備之違誤。甲
○○上訴意旨指摘及此，非無理由。且按第三審法院應以第二審
判決所確認之事實為判決基礎，刑事訴訟法第三百九十四條第一
項前段定有明文。原判決上述之違背法令，影響於事實之確定，
本院無可據以為裁判，應認原判決關於甲○○販賣第二級毒品部
分有撤銷發回更審之原因。
乙、上訴駁回（即甲○○施用第二級毒品部分及乙○○）部分
一、甲○○施用第二級毒品部分
按刑事訴訟法第三百七十六條所列各罪之案件，經第二審判決者
，不得上訴於第三審法院，法有明文。本件原判決就甲○○部分
，係撤銷第一審關於甲○○販賣第二級毒品部分，予以改判（即
前述甲部分）；另維持第一審依毒品危害防制條例第十條第二項
之規定，論甲○○以施用第二級毒品罪，累犯，處有期徒刑壹年
貳月，及為相關從刑宣告之判決，駁回甲○○該部分在第二審之
上訴。並就上開二罪所處之主刑，定應執行之刑為有期徒刑拾年
。甲○○提起第三審上訴，既表明對原判決「仍合併諭知有期徒
刑十年之罪刑」不服之旨，就施用第二級毒品部分，自已一併上
訴。該施用第二級毒品部分，核屬刑事訴訟法第三百七十六條第
一款之案件。依前開說明，既經第二審判決，自不得上訴於第三
審法院，甲○○竟復提起上訴，顯為法所不許，應予駁回。
二、乙○○部分
按刑事訴訟法第三百七十七條規定，上訴於第三審法院，非以判
決違背法令為理由，不得為之。是提起第三審上訴，應以原判決
違背法令為理由，係屬法定要件。如果上訴理由書狀並未依據卷
內訴訟資料，具體指摘原判決不適用何種法則或如何適用不當，
或所指摘原判決違法情事，顯與法律規定得為第三審上訴理由之
違法情形，不相適合時，均應認其上訴為違背法律上之程式，予
以駁回。本件原審經審理結果，認為上訴人乙○○與其姊黃雅萍
（經原審判刑確定），有原判決附表（下稱附表）一編號十二至
十六所載共同販賣甲基安非他命五次之犯行，罪證均明確，因而
撤銷第一審關於乙○○部分之科刑判決，改判論乙○○以共同販
賣第二級毒品五罪刑（各罪所處之刑如附表一編號十二至十六「
罪名」欄所示）；主刑部分定應執行有期徒刑年貳月。已詳敘
調查、取捨證據之結果及憑以認定犯罪事實之心證理由。從形式
上觀察，原判決關於乙○○部分，尚無足以影響判決結果之違背
法令情形存在。乙○○上訴意旨略稱：（一）因黃雅萍欲至南部
會見男友，乃將其行動電話交由乙○○幫忙接聽，及幫忙將毒品
交予向黃雅萍購買之人，乙○○係受黃雅萍之託而幫助，並非與
其有共同販賣毒品之犯意聯絡，原審論乙○○以販賣第二級毒品
罪之共同正犯，自有違誤。（二）乙○○於九十七年九月二日，
受黃雅萍之託而將毒品交予附表一編號十二至十六所載綽號「胖
妹」等人，係基於一概括之委託，應屬一個行為之接續進行，為
接續犯，應僅論以一罪，原判決依數罪論處，有適用法則不當之
違法。（三）乙○○已於偵、審中坦承犯行，請依毒品危害防制
條例第十七條第二項減輕其刑；又乙○○對黃雅萍言聽計從，致
不甚瞭解販毒之事，其情可憫，亦請依刑法第五十九條酌減其刑
等語。惟查：（一）刑法上之共同正犯，以有意思之聯絡，行為
之分擔為要件；又關於正犯、幫助犯（從犯）之區別，係以其主
觀之犯意及客觀之犯行為標準，凡以自己犯罪之意思而參與犯罪
，無論其所參與者是否屬於犯罪構成要件之行為，皆為正犯；其
以幫助他人犯罪之意思而參與犯罪，所參與者，苟係犯罪構成要
件之行為，亦為正犯；必以幫助他人犯罪之意思而參與犯罪，其
所參與者又為犯罪構成要件以外之行為，始為幫助犯。原判決事
實認定乙○○與黃雅萍共同基於販賣第二級毒品以營利之犯意聯
絡，以乙○○所申辦之行動電話供販賣毒品之用，共同為附表一
編號十二至十六所示販賣甲基安非他命之犯行等情。於理由內說
明黃雅萍以自己犯罪之意思提供毒品，指示乙○○為販賣，乙○
○係參與販賣之交貨取款之構成要件行為，是乙○○、黃雅萍就
附表一編號十二至十六所示之販賣甲基安非他命犯行，應成立共
同正犯等旨明確，所為論斷於法並無不合。乙○○上訴意旨執以
指摘，自非合法之第三審上訴理由。（二）刑法於九十四年二月
二日修正公布，刪除第五十六條連續犯之規定，自九十五年七月
一日施行。而基於概括之犯意，連續數販賣毒品之行為，於刑法
修正刪除連續犯規定之前，均依連續犯論以一罪。此次刑法第五
十六條修正理由之說明，謂「對繼續犯同一罪名之罪者，均適用
連續犯之規定論處，不無鼓勵犯罪之嫌，亦使國家刑罰權之行使
發生不合理之現象。」「基於連續犯原為數罪之本質及刑罰公平
原則之考量，爰刪除有關連續犯之規定」等語。即係將本應各自
獨立評價之數罪，回歸本來即應賦予複數法律效果之原貌。而所
謂集合犯是指立法者所制定之犯罪構成要件中，本就預定有數個
同種類之行為將反覆實行之犯罪而言，將各自實現犯罪構成要件
之反覆多數行為，解釋為集合犯，而論以一罪。是以對於集合犯
，必須從嚴解釋，以符合立法本旨。觀諸毒品危害防制條例所定
之販賣毒品罪之構成要件文義，實無從認定立法者本即預定該犯
罪之本質，必有數個同種類行為而反覆實行之集合犯行，故販賣
毒品罪，難認係集合犯。因此，就刑法修正施行後多次販賣毒品
之犯行，除符合接續犯之要件外，採一罪一罰，始符合立法本旨
。原判決理由載述乙○○所犯上開數罪間，犯意各別，應分論併
罰之旨，就乙○○所犯附表一編號十二至十六共五罪，併合處罰
，於法並無不合。乙○○上訴意旨執此指摘，亦非第三審上訴之
適法理由。（三）原判決業已載述乙○○所犯販賣第二級毒品五
罪，於偵查及審判中均自白，就所犯各罪均依毒品危害防制條例
第十七條第二項規定減輕其刑；復以其犯罪之情狀顯可憫恕者，
認科以最低度刑仍嫌過重，再依刑法第五十九條酌量遞減輕其刑
等由（見原判決第一六、一七頁，理由貳、四之(五)、(七)）。乙○
○上訴意旨（三）仍為依上開規定減輕其刑之請求，顯有誤會。
綜上所述，均難認已符合首揭法定之第三審上訴要件。其上訴違
背法律上之程式，應予駁回。
據上論結，應依刑事訴訟法第三百九十七條、第四百零一條、第
三百九十五條前段，判決如主文。
中    華    民    國  九十九  年    二    月    四    日
                      最高法院刑事第九庭
                          審判長法官  邵  燕  玲
                                法官  李  伯  道
                                法官  孫  增  同
                                法官  李  英  勇
                                法官  呂  丹  玉
本件正本證明與原本無異
                                      書  記  官
中    華    民    國  九十九  年    二    月    九    日
                                                     Ｍ

司法院資訊處製作；財團法人民間司法改革基金會備份。
